臺灣臺中地方法院刑事判決　　　　　　 96年度易緝字第208號
公　訴　人　臺灣臺中地方法院檢察署檢察官
被　　　告　甲○○
上列被告因詐欺案件，經檢察官提起公訴（94年度偵字第14365
號），本院判決如下：
    主    文
甲○○幫助共同意圖為自己不法之所有，以詐術使人將本人之物
交付，處有期徒刑伍月，如易科罰金，以參佰元折算壹日。
    犯罪事實
一、甲○○明知金融帳戶之存摺及提款卡係供自己使用之重要理
    財工具，關係個人財產、信用，且可預見存摺、提款卡及其
    密碼、印章如任意交予他人使用，極易被利用為與財產有關
    之犯罪工具，竟仍不顧他人可能遭受財產上損害之危險，而
    基於縱若其金融帳戶被利用作為詐欺取財，並不違背其本意
    之不確定之幫助故意，於民國九十三年十一月九日開戶後，
    將其所有之誠泰商業銀行北嘉義簡易型分行（現為臺灣新光
    商業銀行北嘉義簡易型分行）帳號00000000000
    00號帳戶之存摺、提款卡連同密碼交付與姓名、年籍不詳
    之成年人使用，容任他人作為詐欺取財之工具。該姓名、年
    籍不詳之人取得上開帳戶資料後，即夥同與之有犯意聯絡詐
    欺集團成員黃信雄（另經本院以九十五年度金訴字第十八號
    審理中）及不詳姓名年籍之成年人，共同意圖為自己之不法
    之所有，撥打電話行騙。其中丙○○於九十三年十月初某日
    ，接獲詐欺集團成員自稱「兆豐科技公司」員工之人之電話
    ，佯以該公司於同年十月十五日在臺中舉辦推廣兆豐科技公
    司產品之展覽，抽中港龍科技公司三獎現金新臺幣（下同）
    八十八萬元，由於丙○○本人未參與現場活動等不實藉口，
    要求丙○○告知姓名、身分證字號、電話、住址等資料，向
    丙○○騙得個人資料後，該詐欺集團成員即陸續由自稱「律
    師」、「會計部周主任」、「臺灣馬會課長」等詐欺集團成
    員以法院公證費、臨時會員費、外記保全等，始能領取獎金
    之不實藉口，致丙○○信以為真，因而陷於錯誤，依對方指
    示匯款，其中於九十三年巷十二月十三日某時，至中國國際
    商業銀行屏東分行填寫匯款單，將一萬元匯入甲○○誠泰商
    業銀行北嘉義簡易型分行帳號0000000000000
    號帳戶內。嗣經警方於九十四年五月二日下午六時三十分許
    ，持本院核發之搜索票，在臺中市○○區○○路八七巷八二
    號五樓之十二號黃信雄住處查獲其在臺中市從事詐欺集團匯
    款及寄發中獎證明書之工作，並扣得存摺二十本、金融卡五
    張、印章（兆豐、港龍科技股份有限公司）二枚、兆豐科技
    股份有限公司中獎確認證明書一疊、港龍科技股份有限公司
    中獎確認證明書一疊、中華電信儲值卡（五百元）五十張、
    和信電信儲值卡（一千元）五十張、行動電話五具、現金五
    十六萬元等物，而循線查知上情。
二、案經臺中市警察局移送臺灣臺中地方法院檢察署檢察官偵查
    起訴。
    理      由
一、訊據被告甲○○矢口否認有何幫助詐欺之犯行，辯稱：其未
    曾開立帳戶，其只有一個帳戶，即臺南區中小企業銀行竹崎
    分行活期儲蓄存款帳戶，沒有其他帳戶，亦未曾開立帳戶供
    他人使用云云。經查：證人丙○○遭詐騙而匯款至被告上開
    帳戶一節，業據證人丙○○於警詢時（見警卷，第四一二頁
    至第四一四頁）、偵查中（見九十四年度偵字第八０二三號
    卷，第五四頁背面）指證明確。並有誠泰商業銀行北嘉義簡
    易型分行九十四年七月二十四日誠泰銀北嘉字第三六號函及
    函附甲○○帳號0000000000000號帳戶之基本
    資料、開戶約定書、交易明細表影本各一份（見警卷，第三
    二八頁至第三三六頁）、被害人丙○○之匯款紀錄表一份（
    見警卷，第四一七頁）、被害人丙○○提出之中國國際商業
    銀行國內匯款申請書影本一紙（見警卷，第四二五頁）在卷
    可參。被告雖以其並未開立該帳戶置辯，然查：經本院調借
    誠泰商業銀行北嘉義簡易型分行帳號0000000000
    000號帳戶之開戶約定書及連同本案被告警詢筆錄、權利
    告知書、逮捕通知書、解送人犯報告書、訊問筆錄、限制住
    居書、準備程序筆錄送內政部警政署刑事警察局鑑定結果，
    以上開開戶約定書「甲○○」簽名筆跡（甲類）與本案被告
    警詢筆錄三處、權利告知書一處、逮捕通知書二處、解送人
    犯報告書一處、訊問筆錄受訊問人欄一處、限制住居書二份
    、準備程序筆錄被告簽名欄（乙類），經放大檢視法及特徵
    比對法鑑定，甲、乙二類筆跡相符一節，有內政部警政署刑
    事警察局九十六年六月一日刑鑑字第０九六００七六九九三
    號鑑定書一份在卷可參，顯見上開開戶約定書確係被告簽名
    無訛，足徵上開帳戶確係被告本人申辦開立無誤，被告辯以
    其並未申設該帳戶云云，顯與事實不符。被告開立該帳戶，
    且該帳戶確係用於詐騙，公訴人認被告提供該帳戶供詐欺集
    團使用，當非無稽。按刑法上之故意，分直接故意（確定故
    意）與間接故意（不確定故意），「行為人對於構成犯罪之
    事實，明知並有意使其發生者」為直接故意；又「行為人對
    於構成犯罪之事實，預見其發生而其發生並不違背其本意者
    」為間接故意，刑法第十三條第一、二項分別定有明文。查
    有關存摺、提款卡、密碼、印章亦係存提款項所必要之物，
    屬個人交易理財重要之物品，且利用人頭帳戶轉帳詐欺取財
    之案件，近年來報章新聞多所披露，復經政府多方宣導，一
    般民眾對此種利用人頭帳戶之犯案手法，自應知悉而有所預
    見。衡諸一般金融郵政機構之存摺，係供開戶之人為存、提
    、匯款或接受匯款等往來行為之用，任何成年人皆可自行前
    往開戶取得，且存摺及提款卡係僅供自己使用，攸關個人債
    信甚為重要，被告竟率而交與他人，被告對於交付上開帳戶
    之存摺、印章及提款卡、密碼、印章予詐欺集團之成員，導
    致該帳戶將可能被用來作為詐欺取財等非法用途之工具一節
    ，應有所預見，且不違背其本意，被告猶仍提供其所有上開
    帳戶詐欺集團成員使用，當堪認被告亦有容任該詐騙集團成
    員將被告所有上開帳戶作為詐欺取財之匯款指定帳戶使用，
    準此，被告顯有幫助詐欺取財之不確定故意存在，應堪認定
    。次按刑法上之幫助犯，係指以幫助之意思，對於正犯資以
    助力，而未參與實施犯罪之行為者而言；查本案被告雖有將
    其所有之上開帳戶提供他人作為遭詐欺取財之受害人匯款指
    定之帳戶，已如前述，惟既未有何參與詐欺被害人之行為或
    於事後亦分得詐騙款項之積極證據，固無從認屬上開詐欺取
    財行為之共同正犯。然而，被告乃係基於幫助他人詐欺取財
    之犯意，而被告提供上開帳戶之行為，復屬詐欺取財構成要
    件以外之行為，則被告自屬以幫助之意思，參與詐欺取財構
    成要件以外之行為，應以詐欺取財之幫助犯論。綜上，本案
    事證明確，被告之犯行堪以認定，自應依法論科。
二、被告行為後，刑法業於九十四年一月七日修正，於同年二月
    二日公布，於九十五年七月一日施行。按行為後法律有變更
    者，適用行為時之法律，但行為後之法律有利於行為人者，
    適用最有利於行為人之法律，修正後即現行刑法第二條第一
    項訂有明文。刑法第三百三十九條第一項之詐欺取財罪，其
    罰金刑之法定刑原為得科或併科銀元一千元以下罰金，因罰
    金罰鍰提高標準條例第一項前段規定，提高為十倍，為得科
    銀元一萬元以下罰金。而依修正後刑法施行法第一條之一規
    定：「（第一項）中華民國九十四年一月七日刑法修正施行
    後，刑法分則編所定罰金之貨幣單位為新臺幣。（第二項）
    九十四年一月七日刑法修正時，刑法分則編未修正之條文定
    有罰金者，自九十四年一月七日刑法修正施行後，就其所定
    數額提高為三十倍。但七十二年六月二十六日至九十四年一
    月七日新增或修正之條文，就其所定數額提高為三倍」，及
    刑法第三十三條第五款修正為：「主刑之種類如下：五、罰
    金：新臺幣一千元以上，以百元計算之」等規定觀之，依修
    正後之法律，刑法第三百三十九條第一項詐欺取財罪所得科
    處之罰金刑最高額為新臺幣三萬元、最低額為新臺幣一千元
    ，然依被告行為時即修正前刑法第三十三條第五款規定之罰
    金最低額為銀元一元，並提高十倍計算，前開罰金刑，最高
    額為銀元一萬元，最低額為銀元十元，若乘以三倍而換算為
    新臺幣，最高額雖與新法同為新臺幣三萬元，然最低額僅為
    新臺幣三十元。因此，比較上述修正前、後之刑罰法律，自
    以被告行為時即修正前關於科處罰金刑之法律較有利於被告
    。
三、查本案上開詐欺集團成員等人，共同意圖為自己不法之所有
    ，以上開方式詐騙證人丙○○，係犯刑法第三百三十九條第
    一項詐欺取財罪。該詐欺集轉團成員間有犯意聯絡及行為分
    擔，為共同正犯。而被告提供其上開帳戶之存摺、提款卡、
    密碼、印章予該詐欺集團成員以供詐欺取財之工具，係基於
    幫助他人詐欺取財之不確定故意，且所為屬詐欺取財罪構成
    要件以外之行為，核被告所為，係犯修正後第三十條第一項
    前段、刑法第三百三十九條第一項之詐欺取財罪之幫助犯。
    被告幫助該詐欺集團犯詐欺取財罪，為幫助犯，依修正後刑
    法第三十條第二項（最高法院九十五年第二十一次刑事庭會
    議紀錄參照）之規定減輕其刑。爰審酌被告提供帳戶資料供
    他人使用之犯罪之動機、目的，犯罪手段尚屬平和，雖未實
    際參與詐欺取財犯行，惟其行為使詐欺者得以隱匿真實身分
    ，減少遭查獲之風險，有助長犯罪並敗壞社會風氣之情形，
    且造成被害人損失，及被告犯否認犯行之犯後態度等一切情
    狀，量處如主文所示之刑。被告行為時，依修正前刑法第四
    十一條第一項前段、罰金罰鍰提高標準條例第二條（現已刪
    除）之規定，有期徒刑、拘役易科罰金之折算標準，原以銀
    元一百元、二百元、三百元折算一日，經折算為新臺幣後，
    應以新臺幣三百元、六百元、九百元折算一日，而刑法第四
    十一條第一項前段修正後，則規定為以新臺幣一千元、二千
    元或三千元折算一日，此因屬科刑規範事項之變更，其折算
    標準為裁判時所應諭知，自有就新舊法規定比較之必要，經
    比較新舊法結果，以被告行為時關於易科罰金之規定，較有
    利於被告，爰依修正前刑法第四十一條第一項前段諭知易科
    罰金之折算標準。又上開扣案物品均係詐欺正犯黃信雄等人
    所有，且非違禁物，自無從於本案宣告沒收，併此敘明。
據上論斷，應依刑事訴訟法第二百九十九條第一項前段，刑法第
二條第一項、第三百三十九條第一項、刑法第三十條第一項前段
、第二項、修正前刑法第三十三條第五項、修正前刑法第四十一
條第一項前段，罰金罰鍰提高標準條例第一條前段、（修正前）
第二條，判決如主文。
本案經檢察官乙○○到庭執行職務。
中　　華　　民　　國　　96　　年　　7 　　月　　9 　　日
                  刑事第十四庭  審判長法  官  陳  葳
                                      法  官  劉逸成
                                      法  官  何世全
上正本證明與原本無異。
如不服本判決，應於收受本判決後十日內向本院提出上訴書狀，
其未敘述上訴理由者，並得於提起上訴後十日內向本院補提理由
書狀（均須按他造當事人之人數附繕本）「切勿逕送上級法院」
。
                                      書記官  張雅如
中　　華　　民　　國　　96　　年　　7 　　月　　13　　日
附錄法條：
刑法第三百三十九條第一項：
意圖為自己或第三人不法之所有，以詐術使人將本人或第三人之
物交付者，處五年以下有期徒刑、拘役或科或併科一千元以下罰
金。
以前項方法得財產上不法之利益或使第三人得之者，亦同。
前二項之未遂犯罰之。
刑法第三十條第一項：
幫助他人實行犯罪行為者，為幫助犯。雖他人不知幫助之情者，
亦同。
幫助犯之處罰，得按正犯之刑減輕之。
